ACORDAO-COMPLETO-2472548

ACÓRDÃO 16438/2021 ATA 34/2021 - SEGUNDA CÂMARA

VISTOS, relatados e discutidos estes autos que tratam de ato de aposentadoria de ex-servidor do extinto Ministério do Planejamento, Desenvolvimento e Gestão.
ACORDAM os ministros do Tribunal de Contas da União, reunidos em sessão da Segunda Câmara, ante as razões expostas pelo relator, e com fundamento nos arts. 71, inciso III, da Constituição Federal, 1º, inciso V, 39, inciso I, da Lei 8.443/1992, 1º, inciso VIII, 259, inciso I, e 260, §1º, do Regimento Interno, em:
9.1. considerar prejudicado o exame do ato de concessão de aposentadoria de Jose Rodrigues Sicsu, em virtude da perda de objeto, a teor do disposto no art. 260, § 5º, do RITCU;
9.2. dar ciência desta deliberação ao órgão de origem.

APOSENTADORIA. Atos de Aposentadoria da unidade emissora Ministério do Planejamento, Desenvolvimento e Gestão (Extinta), enviados ao TCU pela unidade de controle interno CONTROLADORIA-GERAL DA UNIÃO para fins de análise e julgamento

Segunda Câmara

Ministério do Planejamento, Desenvolvimento e Gestão (extinta).

3. Interessados/Responsáveis:
3.1. Interessado: Jose Rodrigues Sicsu (XXX.426.112-XX).

13.1. Ministros presentes: Bruno Dantas (Presidente), Augusto Nardes, Aroldo Cedraz (Relator) e Raimundo Carreiro.
13.2. Ministros-Substitutos presentes: Marcos Bemquerer Costa e André Luís de Carvalho.

AROLDO CEDRAZ

Transcrevo abaixo instrução da Secretaria de Fiscalização de Pessoal - Sefip, peça 5, que obteve anuência de seus dirigentes, peça 6.
Trata-se de ato de aposentadoria, submetido, para fins de registro, à apreciação do Tribunal de Contas da União (TCU) , de acordo com o art. 71, inciso III, da Constituição Federal.  O ato foi cadastrado e disponibilizado ao TCU por intermédio do Sistema e-Pessoal, na forma do art. 2º e 4º da Instrução Normativa TCU 78/2018.
O ato desse processo pertence às seguintes unidades:
Unidade emissora: Ministério do Planejamento, Desenvolvimento e Gestão (Extinta) .
Unidade cadastradora:  Departamento de Centralização de Serviços de Inativos e Pensionistas.
Subunidade cadastradora: Divisão de Pessoal no Ex-Território Federal de Rondônia_Antigos.
EXAME TÉCNICO
Procedimentos aplicados
Os procedimentos para exame, apreciação e registro de atos de pessoal encontram-se estabelecidos na Instrução Normativa TCU 78/2018 e na Resolução TCU 206/2007. Essas normas dispõem que os atos de pessoal disponibilizados por meio do e-Pessoal devem ser submetidos previamente a críticas automatizadas, com base em parâmetros predefinidos.
As críticas das informações cadastradas na etapa de coleta do ato foram elaboradas e validadas levando-se em conta as peculiaridades de cada ato. Os itens verificados nessa etapa são inerentes a dados cadastrais, fundamentos legais, mapa de tempo, ficha financeira, assim como eventuais ocorrências de acumulação. Trata-se de verificações abrangentes, minuciosas e precisas e sem a necessidade de ação humana e, portanto, menos suscetível a falhas. As críticas aplicadas estão discriminadas no sistema, no Menu e-Pessoal, opção "Crítica", que podem ser acessadas mediante concessão de perfil específico a servidores do TCU responsáveis pela análise.
Além das críticas automatizadas, há verificação humana adicional no caso de haver alertas do sistema ou informações não formatadas, como esclarecimentos do gestor ou do controle interno.  
As críticas também consideram os registros do Sistema Integrado de Administração de Recursos Humanos (Siape) . O Siape disponibiliza informações atualizadas sobre as parcelas que integram os proventos, diferentemente, portanto, do e-Pessoal, que informa as parcelas no momento do registro do ato. 
Essa confrontação com o Siape fornece uma visão atual e verdadeira da situação, o que permite descaracterizar irregularidades e inconsistências que, embora constantes do e-Pessoal, já foram corrigidas.
As verificações detectadas no ato encontram-se discriminadas na aba de pendências do ato no sistema e-Pessoal, bem como no espelho do ato contemplado por esta instrução.
Exame das Constatações
Ato: 29087/2018 - Interessado: JOSE RODRIGUES SICSU - CPF: XXX.426.112-XX
Parecer do Controle Interno: considerar o ato Legal.
Constatação e análise: 
1.1.1. Possível acumulação inválida com vínculo (RAIS) órgão 'GOVERNO DO ESTADO DE RONDONIA / L. O. MAIA - ME (00.394.585/0001-71) ', cargo 'Operador de máquinas-ferramenta convencionais ', data de vigência '01/07/2009'.
Justificativa do Gestor de Pessoal: Não há. Verificação efetuada no âmbito do TCU.
Análise do Controle Interno:  Não há. Verificação efetuada no âmbito do TCU.
Análise da Equipe Técnica: Ilegal
Não há.
O detalhamento da norma legal e da jurisprudência para a inconsistência acima elencada encontra-se no anexo II dessa instrução. 
Encaminhamento do ato: 
Considerar ILEGAL e recusar registro  do ato de Aposentadoria de JOSE RODRIGUES SICSU do quadro de pessoal do órgão/entidade Ministério do Planejamento, Desenvolvimento e Gestão (Extinta) , com base nos arts. 71, inciso III, da Constituição Federal, 1º, inciso V, e 39, inciso II, da Lei 8.443/1992 e 260, § 1º, do Regimento Interno.
CONCLUSÃO
A abrangência e a profundidade das verificações levadas a efeito fundamentam convicção de que o ato 29087/2018 pode ser apreciado pela ilegalidade, em razão das irregularidades apontadas no item Exame das Constatações desta instrução, que representam afronta à legislação e à jurisprudência de referência.
O aludido ato deu entrada neste Tribunal há menos de cinco anos, não sendo aplicável, portanto, o procedimento de contraditório e ampla defesa determinado pelo Acórdão 587/2011-TCU-Plenário.
PROPOSTA DE ENCAMINHAMENTO
Ante o exposto, com fundamento no art. 71, inciso III, da Constituição Federal, no art. 1º, inciso V, e art. 39, incisos I e II, da Lei 8.443/1992, no art. 260 do Regimento Interno do Tribunal de Contas da União, propõe-se: 
Considerar ILEGAL e recusar registro  do ato de Aposentadoria de JOSE RODRIGUES SICSU do quadro de pessoal do órgão/entidade Ministério do Planejamento, Desenvolvimento e Gestão (Extinta) , com base nos arts. 71, inciso III, da Constituição Federal, 1º, inciso V, e 39, inciso II, da Lei 8.443/1992 e 260, § 1º, do Regimento Interno.
Anexo I - Dados do Ato
Ato: 29087/2018 - servidor/instituidor: JOSE RODRIGUES SICSU - CPF: XXX.426.112-XX 
Cargo:  - Matrícula no órgão 0702564
Atos com o mesmo CPFNão foram encontrados no Sisac ou e-Pessoal atos com o mesmo CPF do servidor instituidor.
Ficha Financeira do Instituidor - Mês/Ano: 02/2021  - Órgão: GOVERNO DO EX-TERRITORIO DE RONDONIA - Cód.Siape: 40803
	Código
	Nome da rubrica
	Valor pago (R$) 
	Matr. Siape

	82484
	SUBSIDIO AP
	18.651,79
	702564

	TOTAL
		18.651,79
	
Anexo II - Detalhamento das inconsistências encontradas 
Quadro resumo de ocorrências
	Núm.ato
	Nome instituidor
	Regime jurídico
	Propostas de mérito
	Inconsistências encontradas
	Qtde incon.

				Controle interno
	Sefip/
TCU
		
	29087/2018
	JOSE RODRIGUES SICSU
		Legal
	Ilegal
	- Possível acumulação inválida com vínculo (RAIS) órgão 'GOVERNO DO ESTADO DE RONDONIA / L. O. MAIA - ME (00.394.585/0001-71) ', cargo 'Operador de máquinas-ferramenta convencionais ', data de vigência '01/07/2009'. - Ilegal
	1

2. 	Em sentido parcialmente diverso se manifestou o Ministério Público junto ao Tribunal de Contas da União, nos termos da peça 7 transcrita abaixo.
	Trata-se de ato de aposentadoria em favor de José Rodrigues Sicsu, servidor do extinto Ministério do Planejamento, Desenvolvimento e Gestão.
	O controle interno manifesta-se pela legalidade do ato. A seu turno, a Sefip propõe considerar a concessão ilegal, em razão de suposta acumulação de cargos por parte do interessado.
	Consulta ao Portal Sigepe informa o falecimento do servidor:
EXCLUSAO
GRUPO/OCORRENCIA: 02 / 227 FALECIMENTO (SIAPE X SCO) 
DATA OCORRENCIA: 28FEV2021
	Cessaram, portanto, os efeitos financeiros da aposentadoria, de modo que, ao caso concreto, aplica-se a disciplina prevista no art. 260, § 5º, do Regimento Interno do TCU:
	§ 5º O Tribunal poderá considerar prejudicado, por perda de objeto, o exame dos atos de admissão e concessão cujos efeitos financeiros tenham se exaurido antes de sua apreciação.
	Com essas considerações, o Ministério Público de Contas manifesta-se por que seja considerado prejudicado, por perda de objeto, o exame do ato em favor de José Rodrigues Sicsu, em face do exaurimento dos efeitos financeiros da concessão, motivado pelo falecimento do servidor.
	É o Relatório.

não há

Procurador Júlio Marcelo de Oliveira.

PESSOAL. APOSENTADORIA. ANÁLISE PREJUDICADA. PERDA DE OBJETO.

APOSENTADORIA (APOS)

Secretaria de Fiscalização de Integridade de Atos e Pagamentos de Pessoal e de Benefícios Sociais (Sefip).

Cuidam os autos de ato de aposentadoria de Jose Rodrigues Sicsu (139.426.112-87) , servidor do extinto Ministério do Planejamento, Desenvolvimento e Gestão.
2. 	A Secretaria de Fiscalização de Integridade de Atos e Pagamentos de Pessoal e de Benefícios Sociais - Sefip opinou pela ilegalidade e negativa de registro do ato.
3. 	O Ministério Público junto ao TCU - MPTCU, em divergência parcial, apresentou parecer no sentido de considerar prejudicada a análise do ato, devido ao falecimento do ex-servidor.
4. 	Manifesto desde já concordância com o posicionamento exarado pela unidade técnica, com os reparos propostos pelo MPTCU, pelos motivos que exponho a seguir.
5. 	De fato, verifico que Jose Rodrigues Sicsu veio a óbito em 28/2/2021, conforme se extrai da pesquisa realizada no Portal Sigepe. Desse modo, ante o exaurimento dos efeitos financeiros, considero prejudicado, por perda de objeto, o exame deste ato de aposentadoria, conforme art. 260, §5º, do Regimento Interno deste Tribunal.
	Ante o exposto, VOTO por que o Tribunal adote a minuta de acórdão que submeto à consideração deste Colegiado.
TCU, Sala das Sessões, em 28 de setembro de 2021.
AROLDO CEDRAZ 
Relator